臺灣臺北地方法院民事判決　　　　　　　　　　　　　九十二年度勞訴字第二二號
　　　原　　　告　勝華科技股份有限公司
　　　法定代理人　乙○○
　　　訴訟代理人　何立斌律師
　　　被　　　告　甲○○
　　　訴訟代理人　張亞婷律師
　　　　　　　　　魏式瑜律師
　　　　　　　　　蔡文彬律師
當事人間競業禁止事件，經本院於中華民國九十三年六月二十九日言詞辯論終結，判
決如左：
    主      文
原告之訴及假執行之聲請均駁回。
訴訟費用由原告負擔。
    事實及理由
甲、程序方面：
    依民事訴訟法第一百六十九條第一項規定：「法人因合併而消滅者，訴訟程序在
    因合併而設立或合併後存續之法人，承受其訴訟以前當然停止。」，又「第一百
    六十八條至第一百七十二條及前條所定之承受訴訟人，於得為承受時，應即為承
    受之聲明。他造當事人，亦得聲明承受訴訟。」，「聲明承受訴訟，應提出書狀
    於受訴法院，由法院送達於他造。」，同法第一百七十條、第一百七十五條、第
    一百七十六條分別定有明文。經查，原告勝園科技股份有限公司已於民國九十三
    年七月一日與勝華科技股份有限公司合併，且以勝華科技股份有限公司為存續公
    司，勝華科技股份有限公司遂於同月二十六日提出書狀聲明承受訴訟，有該公司
    變更登記事項卡、經濟部加工出口區管理處函在卷可參，於法尚無不合，應予准
    許。
乙、得心證之理由：
一、原告主張：被告自八十九年十二月三十一日起進入原告公司（合併前為勝園科技
    股份有限公司）擔任工程二部工程師，職務為有機電發光顯示器（簡稱OLED）保
    護層（PASSIVATION ）及封裝之研究，則被告受僱期間運用職務上所得享有之實
    驗機會與設備，累積相關經驗與成果，確可以自原告處獲取營業機密。依兩造間
    僱傭契約書第五條約定，被告承諾在僱傭契約消滅後一年內不為自己或他人之利
    益，直接或間接從事任何與原告公司營業項目相同之工作。詎被告於九十年十二
    月七日離職後，竟旋即赴訴外人統寶光電股份有限公司（下稱統寶公司）任職，
    擔任之職務內容亦為OLED保護層及封裝之研究，並以其自己與統寶公司之名義發
    表論 文「 Diamond － like Carbon Flims as Passivation Layer for Top －
    Emission AMOLED 」（以類鑽碳技術作為主動式OLED保護層，以下簡稱系爭論文
    ），論文其中不少概念與統計數據來自於被告任職原告公司期間所製作之研發工
    作報告、被告九十年九月工程月報表等資料；且統寶公司係以研發、製售低溫多
    晶矽薄膜電晶體液晶顯示器（即低溫之TFT）及有機電激發光顯示器（即 OLED）
    及其模組為其營業項目，而原告本即在研發OLED，因此統寶公司實為原告業務上
    之競爭對手。被告此舉不啻將其在原告公司任職時所得之相關OLED從業經驗帶至
    統寶公司，致使原告之正當營業利益受有損害，業已違反僱傭契約第五條競業禁
    止之約定。為此爰依僱傭契約書第五條約定，請求被告給付懲罰性違約金新台幣
    （下同）五百萬元等語。並聲明：(一)被告應給付原告五百萬元，及自起訴狀繕本
    ，請准宣告假執行（原告起訴時主張本於債務不履行損害賠償請求權及僱傭契約
    第四條、第五條請求被告給付懲罰性違約金五百萬元，嗣於九十二年四月三日以
    準備書狀陳明係依僱傭契約第四條、第五條約定請求被告給付違約金，另於本院
    九十二年七月二十二日言詞辯論期日撤回依據僱傭契約第四條請求之訴，故本件
    原告主張之訴訟標的及原因事實，係本於僱傭契約第五條約定而為請求，詳見本
    院卷一第三一一頁、卷二第一五七頁）。
二、被告則抗辯：
（一）僱傭契約書第五條約定，由保護勞工轉職自由以觀，原告有何須依競業禁止特
      約之保護利益存在，被告任職原告公司期間有何一定之職務或地位而須受轉業
      限制，再者，該條款未對被告就業對象、期間、地區、職業活動範圍等為合理
      限制，且缺乏補償被告之代償措施，又片面規定鉅額之違約金，顯已侵害被告
      受憲法第十五條所保障之生存權、工作權、財產權，亦背於強制規定及民法第
      七十二條之公共秩序，亦有民法第二百四十七條之一各款所定顯失公平情形，
      該競業禁止之約定無效。
（二）僱傭契約第五條約定僅限制被告從事與原告「營業項目內容相同」之工作，故
      須以被告轉任職之統寶公司與原告營業項目是否相同為判斷之標準，而非以所
      涉及之研發領域、技術內容為依據。原告並非以OLED為其實際營業項目，目前
      業界廠商之產品皆為被動式OLED，主動式OLED則因技術未致純熟，尚無任何一
      家廠商生產、製造，原告至多僅係在研發及計劃階段，並未從事生產及製造。
      被告在原告公司任職期間尚屬初期可行性研究，技術未臻成熟亦無產品雛形，
      遑論量產。而統寶公司則從事研發LTPS－TFT 基板製程開發及主動式OLED基板
      與發光層製程研發，尚未及於封裝與保護層製程，亦未從事被動式OLED開發，
      原告與統寶公司鑽研、適用領域有別。從而，被告轉任職之統寶公司與原告營
      業項目不同，兩者並無競業關係，自未違反前開約定。
（三）系爭論文係被告與另二位作者（Jui－fen Bei, Henglong Yang ）共同發表，
      非以統寶公司名義發表，且所表述之概念屬業界習知，數據資料與原告所舉九
      月份工程月報不同、研究項目亦有間，原告主張系爭論文中概念、數據來自於
      被告任職期間所製作之研究報告，乃混淆籠統之詞。
（四）被告於任職原告公司期間從未曾專以主動式OLED為其研究領域，係從事被動式
      OLED之封裝與保護層研究；而被告於統寶公司所從事者乃LTPS－TFT 基板製程
      開發、主動式OLED發光層製程之研發，尚未進階至保護層及封裝，前後工作內
      容、工作領域並不相同。又被告離職之際，原告尚未從事主動式OLED之開發，
      原告實無任何研發成果須受競業禁止約定之保護。
（五）OLED製程不同即無競業關係，至於主動式OLED與被動式OLED之替代性，則非區
      分產業別之標準，雖二者之功能皆在發光顯示，然就其用途當然有替代性，但
      實則二者發光之特色、顯色能力以及產品與製程之相對優缺點皆不相同，因此
      訴求之市場區隔亦不相同，則製造廠商即無競業關係。
（六）並聲明：原告之訴及假執行之聲請均駁回，如受不利判決願供擔保，請准宣告
      免為假執行。
三、兩造所不爭執之事實：
    被告自八十九年十二月三十一日起進入原告公司（合併前為勝園科技股份有限公
    司）擔任工程二部工程師，兩造並簽訂僱傭契約書，依僱傭契約書第五條約定，
    被告承諾在僱傭契約消滅後一年內不為自己或他人之利益，直接或間接從事任何
    與勝園科技股份有限公司營業項目相同之工作，若違反者應給付原告懲罰性違約
    金五百萬元；嗣被告於九十年十二月七日離職後，即赴統寶公司任職等事實，業
    據其提出僱傭契約書、員工離職申請書為證，並為被告所不爭執（見本院卷三第
    二三頁，被告不爭執點附表一所載），堪信為真實。
四、原告主張被告九十年十二月七日離職後即進入與原告處於競業地位之統寶公司任
    職，並從事與在原告公司任職期間相同之工作，已違反僱傭契約書第五條競業禁
    止條款約定，被告依約應給付原告懲罰性違約金五百萬元等情。但為被告所否認
    ，並以右開情詞置辯。據查，被告原係與勝園科技股份有限公司簽訂僱傭契約在
    該公司任職，嗣勝華科技股份有限公司與勝園科技股份有限公司合併，且以勝華
    科技股份有限公司為存續公司，乃提出書狀聲明承受訴訟為本件原告，業如前述
    ，但關於權利義務關係之認定，仍應以與被告存有僱傭契約之當事人即勝園科技
    股份有限公司所存相關情狀為審酌之基礎（以下關於勝園科技股份有限公司之論
    斷均以原告表示），先予敘明。是以，本件兩造爭執之重點在於：
（一）兩造間僱傭契約書第五條競業禁止條款之約定是否有效？
（二）被告是否有違反兩造間僱傭契約第五條約定義務情事，並造成原告受有損害，
      而應給付違約金？
五、先就爭點(一)兩造間僱傭契約書第五條競業禁止條款之約定是否有效，予以析述如
    下：
（一）經查，兩造於僱傭契約第五條約定內容為：「乙方（即被告）承諾於與甲方（
      即原告）存在僱傭契約期間內，乙方絕對不為自己或他人之利益，直接或間接
      從事任何與甲方營業項目內容相同之工作；本條款之約定於乙方與甲方間僱傭
      契約之效力因存續期間屆滿、終止、解除或因其他任何原因而消滅後一年內仍
      具拘束力。乙方若違反本條競業禁止義務之約定，：：：應給付甲方懲罰性違
      約金伍佰萬元整。」，有僱傭契約在卷可稽（見本院卷一第九頁），兩造均認
      為此條約定內容包括被告自原告公司離職後競業禁止義務在內。
（二）按在經濟活動上，為使營業或生產穩定發展，公司、行號、工廠、機構等常以
      契約限制職員、從業人員、研究人員等，在離職後一定期限，不得在同一地區
      從事同一業務，此稱為轉職之競業限制。原則上從保護勞工轉職自由觀點視之
      ，應解為勞工在勞動契約終了後並不殘留任何勞動契約上之義務。要課離職員
      工以轉職之競業限制（或稱競業禁止義務），必須有法的依據，例如締結勞動
      契約時之合意、工作規則上之規定或另行書面約定等均是。其次，憲法第十五
      條規定：「人民之生存權、工作權及財產權，應予保障。」，係指國家對人民
      而言，此憲法之規定是能否適用於私法領域，已非無疑；但本院認為，競業禁
      止條款所涉及者，應為民法第七十二條：「法律行為，有背於公共秩序或善良
      風俗者，無效。」之規定，惟法院於解釋此條所謂之公共秩序之意涵時，則不
      妨以憲法之精神為其解釋之依據，換言之，法院於私法領域中，得透過對公共
      秩序意涵之解釋，間接實現憲法之精神。準此，在社會及商業交易上，對受僱
      人職業自由，雖得以契約加以相當限制，但不得逾越必要且合理之程度，否則
      即為違背公序良俗。亦即，因轉職之自由牽涉前述憲法第十五條所保障之基本
      人權，故倘競業限制約定，其限制之期間、地區、範圍及方式，在社會一般觀
      念及商業習慣上，倘被認為非合理適當而且危及受限制當事人經濟生存能力，
      其約定自為無效。
（三）關於兩造間僱傭契約第五條競業禁止約定效力論斷，首先應審究者為：雇主即
      原告有無依競業禁止特約保護之利益存在，亦即，原告是否有為維持整體產業
      競爭力、競爭地位之必要存在。
    1.原告主張本條款所欲保護之利益、約定目的：其營業項目之一為有機電發光顯
      示器OLED之研究開發，包含高分子（簡稱PLED）及小分子（簡稱OLED），OLED
      又包括主動式OLED（簡稱AMOLED）及被動式OLED（簡稱PMOLED），被告所擔任
      之職務非單為被動式OLED元件之保護層與封裝技術研究領域，而是針對OLED（
      即小分子有機發光顯示器）之保護層與封裝技術研究，為避免原告對於此主動
      式OLED、有機電發光顯示器之研發成果遭他公司取得利用，進而使得他公司縮
      短研發期間迅速成為原告競爭對手，本條款有其存在之目的等語（見本院九十
      二年五月十三日言詞辯論筆錄，卷二第六頁）。被告則抗辯：被告任職原告公
      司期間之工作內容為被動式OLED之封裝與保護層研究，原告是在被告離職後，
      始擬進入主動式OLED產業技術，其並未能證明本條款所欲保護之企業利益何在
      等語。是以，兩造爭執者即在於：原告在簽訂競業禁止條款時，其營業項目有
      無含括主動式OLED之研發。
    2.雖原告提出網站資料，以證明其在八十九年間已從事OLED產品開發業務（見本
      院卷一第三二○頁、第三二一頁），但被告則否認此文書之真正，陳稱該網站
      資料並未顯示其網址，網站是否存在實有疑義等語。茲既原告迄未能提出其此
      份文書下載之網址，而未能證明其形式上真正，故此文書尚無從證明原告此部
      分主張為真正。
    3.OLED面板製造程序分為面板（基板）製造、發光層製造及封裝製造三部分，三
      者在量產時製造流程有順序性，但技術開發尚可獨立開發研究，然而，基板開
      發關係著OLED元件的驅動方式而影響其顯示表現，被動式與主動式OLED顯示器
      基板一為傳統 ITO導電玻璃基板，一為搭配低溫多晶矽或非晶矽薄膜電晶體導
      電玻璃基板，是以，二者在技術上有其區別性，此觀諸卷附之「有機發光二極
      體顯示技術」說明可知（見本院卷二第二五五頁至第二六○頁）。雖原告之前
      在九十年十月曾向經濟部提出「次世代攜帶式彩色AMOLED開發」計畫草案，然
      該計畫提出者為勝園科技股份有限公司與勝華科技股份有限公司，計畫期間係
      自九十一年一月一日起至九十三年十二月三十一日止，且依其計畫書第七頁記
      載，原告在九十年前仍僅處於創業及產品技術研發期間，尚無生產營業行為（
      見本院卷二第三二八頁、第三三四頁），而計畫書第二十頁「4.研發策略」則
      記載：勝園科技的研發策略是希望先立足於小尺寸、低階之單色或多色被動驅
      動式OLED，再進一步切入高階之主動驅動式之全彩OLED顯示器市場：：：等（
      見本院卷二第三四七頁），另原告在八十九年至九十一年間研發目標為單色及
      多色被動式PMOLED顯示面板及模組，自九十一年至九十四年則研發全彩主動式
      AMOLED顯示面板及模組（見該計畫書第十九頁，本院卷二第三四六頁）。以上
      足見，原告在八十九年簽訂僱傭契約時，尚未進入主動式OLED之研發階段。況
      前述計畫書嗣後於九十年十一月三十日遭經濟部技術處以勝園科技股份有限公
      司淨值未達實收資本額二分之一，不符申請資格為由表示不同意其申請，有經
      濟部技術處九十年十一月三十日函足稽（見本院卷二第一三六頁）。
    4.原告復以工商時報九十二年一月二十一日報導與業界資料報導為依據，以證明
      前開1.之主張為真實。但查，此份報導作成日期已在兩造約定競業禁止條款之
      後二年餘，更逾被告九十年十二月七日離職後一年多，尚難藉此證明原告在締
      約時確有從事主動式OLED產品之開發。
    5.次查，原告係在被告離職後九十一年間始介入主動式OLED之技術領域，此據原
      告提出其在九十一年一月十五日與財團法人工業技術研究院簽訂之「次世代攜
      帶式彩色主動式有機顯示技術委託開發契約」（見本院卷一第三二四頁至第三
      四○頁）即可得知。互核與被告提出之經濟部九十一年八月出版之「次世代平
      面顯示器產品及生產技術發展策略研究」第三頁至第四頁（見本院卷二第二八
      八頁、第二八九頁）、「二○○二光電工業綜論」第十二頁記載原告介入主動
      式OLED技術領域時程相符（見本院卷二第二九七頁）。
    6.綜上所述，原告在八十九年至九十一年間研發之重點仍在於被動式OLED，須俟
      九十一年起始將其研究開發領域重心移至主動式OLED，堪以認定，故其主張八
      十九年十二月三十日僱傭契約第五條約定之目的在於避免原告對於主動式OLED
      、有機電發光顯示器之研發成果遭他公司取得利用乙節，即不足採，原告在締
      結僱傭契約時並無其主張之欲保護利益存在，應堪認定。
（四）其次，兩造僱傭契約第五條約定，並未具體限制被告就業之區域、職業活動範
      圍，已逾合理適當程度：
    1.觀諸僱傭契約第五條約定，本條款限制被告所從事之職業活動範圍包括「任何
      與甲方（即原告）營業項目內容相同之工作」，而原告所為營業項目包括電子
      零組件製造業、國際貿易業、電子材料批發業、電子材料零售業及除許可業務
      外得經營法令非禁止或限制之業務，有其公司基本資料查詢在卷可佐（見本院
      卷一第三○四頁）。又被告係中興大學化學系學士、東海應用化學研究所碩士
      ，主要經歷及專長在於有機電激光顯示器開發、液晶顯示器材料開發，有履歷
      表附卷足證（見本院卷二第一三七頁），乃兩造所不爭執者。據此，被告之學
      歷、專長領域均已包含在原告營業項目中，本條款既然未對被告轉職職業活動
      範圍予以界定限制，則對被告轉職之職業限制範圍極大，本條款對被告轉職之
      限制已逾必要之程度。
    2.再者，原告雖陳稱該條款限制被告就業之區域僅限於臺灣地區等語。但其此部
      分所陳與僱傭契約第五條文字不符，尚難可採。綜觀本條款並無明訂限制被告
      自原告公司離職後再轉職之地域，則應解為包括我國全部地域甚至達國外地域
      ，屬於未對範圍加以約定之情形，對於被告轉職自由限制過甚，難謂合理。
（五）綜前所載，原告在締結僱傭契約時並無其主張之欲保護之利益存在，且對於被
      告轉職之區域、活動範圍未予明文界定而逾越合理程度，被告受憲法保障之工
      作權及選擇職業自由，因本條款約定之不作為義務承擔而受剝奪。換言之，被
      告受此條款限制之結果，將因此受無法轉職之重大不利益，而原告卻無依本條
      競業禁止特約保護之利益存在，衡量兩造利益之結果下，此約款對被告之不利
      與原告所欲保護之利益顯不相當，自屬違反公序良俗而無效。
六、兩造間僱傭契約第五條約定既為無效，則原告自無由本於此條約定請求被告給付
    違約金。從而，原告依僱傭契約書第五條約定，請求被告給付懲罰性違約金五百
    萬元，及自起訴狀繕本送達被告翌日即九十二年二月十四日起至清償日止，按年
    息百分之五計算之利息，為無理由，應予駁回。其訴既經駁回，則假執行之聲請
    即失所附麗，應併予駁回之。
七、本件為判決之基礎已臻明確，兩造其餘之陳述及所提其他證據，另關於被告是否
    有違反兩造間僱傭契約第五條約定義務情事，並造成原告受有損害等攻擊防禦方
    法並所提之證據、原告所為鑑定之聲請等，於判決之結果無影響，自無庸逐一論
    述，併此敘明。
丙、結論：原告之訴為無理由，並依民事訴訟法第七十八條，判決如主文。
中　　　華　　　民　　　國　　九十三　　年　　　七　　　月　　二十八　　日
                              勞工法庭  法  官  賴錦華
正本係照原本作成
如對本判決上訴，須於判決送達後廿日內向本院提出上訴狀
中　　　華　　　民　　　國　　九十三　　年　　  七　　月　　  二十八　　日
                                        書記官  林桂玉
